臺灣高等法院民事判決
108年度上易字第1294號
上  訴  人  陳賜文  
被上 訴 人  陳賜賢  

上列當事人間遷讓房屋等事件，上訴人對於中華民國108年7月31
日臺灣臺北地方法院108年度訴字第1962號第一審判決提起上訴
，並為訴之追加，本院於109年4月8日言詞辯論終結，判決如下
：
    主      文
上訴及追加之訴均駁回。
第二審及追加之訴訴訟費用由上訴人負擔。
    事實及理由
一、按在第二審為訴之變更或追加，非經他造同意，不得為之，
    但請求之基礎事實同一者，不在此限，民事訴訟法第446 條
    第1 項但書、第255 條第1 項第2 款定有明文。上訴人於原
    審原依民法第179條規定，請求被上訴人給付相當於租金之
    不當得利，嗣於本院追加依民法第184條第1項前段規定為同
    一請求，核屬訴之追加。被上訴人雖未表示同意，然上訴人
    請求之原因事實，均本於被上訴人無權占有坐落臺北市○○區
    ○○段0○段000○號建物（建物門牌：臺北市○○區○○路00巷0號2
    樓，下稱系爭房屋），受有相當於租金之利益，並致上訴人
    受有損害一事，其基礎事實同一，依上開規定，其所為之追
    加，應予准許。
二、上訴人主張：系爭房屋原為兩造之母陳李玉英所有，陳李玉
    英於民國106年5月19日死亡，系爭房屋依陳李玉英生前書立
    之遺囑於107年9月18日登記為上訴人、被上訴人，及訴外人
    陳敏灼、吳陳敏惠、陳奕安、陳亮瑋共有，應有部分依序為
    20分之4、20分之4、20分之2、20分之2、20分之7、20分之1
    。詎被上訴人自88年間起，未經上訴人同意，逾越其應有部
    分範圍占有使用系爭房屋迄今，受有相當於租金即每月新臺
    幣（下同）8,000元之利益，並致上訴人受有損害，經調解
    不成立仍拒不搬離，依民法第959條規定，應屬惡意占有人
    。爰依民法第767條第1項前段、第821條、第179條，並追加
    依民法第184條第1項前段規定，請求被上訴人將系爭房屋騰
    空遷讓返還予上訴人及其他共有人全體，並給付或賠償上訴
    人自107年3月15日起至108年3月14日止相當於租金之利益或
    損害9萬6,000元，及加計自起訴狀繕本送達翌日起算之遲延
    利息，暨自起訴狀繕本送達翌日起至系爭房屋遷讓返還之日
    止，按月給付或賠償上訴人相當於租金之利益或損害
    8,000元，及加計自應為給付之日之翌日起算之法定遲延利
    息等語。（原審為上訴人敗訴之判決，上訴人聲明不服，提
    起上訴，並為訴之追加）。並於本院聲明：㈠原判決廢棄。㈡
    被上訴人應將系爭房屋騰空遷讓返還予上訴人及其他共有人
    全體。㈢被上訴人應給付上訴人9萬6,000元，及自起訴狀繕
    本送達翌日起至清償日止，按週年利率5%計算之利息。㈣被
    上訴人應自起訴狀繕本送達翌日起至系爭房屋遷讓返還之日
    止，按月給付上訴人8,000元，及自應為給付之日之翌日起
    至清償日止，按週年利率5%計算之利息。
三、被上訴人則以：其自20幾年前起即隨侍陳李玉英共同居住於
    系爭房屋，並由其負擔陳李玉英主要看護之責，陪伴、照料
    年邁之陳李玉英安度餘生。陳李玉英慮及被上訴人終身不良
    於行，領有中度身心障礙證明等狀況，特別囑咐被上訴人之
    兄姊於其百年後仍讓行動不便之被上訴人繼續住居於系爭房
    屋，至全體共有人就系爭房屋達成後續處置諸如：都市更新
    、買賣交易等之共識為止。嗣被上訴人與其餘多數共有人協
    商討論，考量陳李玉英遺物仍存放於系爭房屋，尚無妥善處
    理之方式、行動不便之被上訴人暫無適當之住處等情，應有
    部分比例達5分之4之共有人同意由被上訴人繼續住居於系爭
    房屋，惟被上訴人必須負擔房屋稅、地價稅、水電瓦斯、房
    屋修繕、維修管理等費用，管理使用期限為106年5月19日至
    109年5月19日、109年5月20日至112年5月20日，依民法第82
    0條第1項規定，被上訴人占有系爭房屋自有正當權源，上訴
    人請求被上訴人將系爭房屋騰空遷讓返還予上訴人及其他共
    有人全體，並給付或賠償相當於租金之利益或損害，應屬無
    據。縱認上訴人得請求被上訴人給付或賠償相當於租金之利
    益或損害，然其所謂之租金為每月8,000元，並未考量系爭
    房屋之屋齡、坐落地段、鄰近交通、生活機能等因素，亦難
    憑信等語，資為抗辯。並於本院聲明：上訴及追加之訴均駁
    回。
四、兩造不爭執事項：
　㈠系爭房屋原為陳李玉英所有，嗣依陳李玉英生前所書立之遺
    囑於107年9月18日登記為上訴人、被上訴人、陳敏灼、吳陳
    敏惠、陳奕安、陳亮瑋共有，應有部分依序為20分之4、20
    分之4、20分之2、20分之2、20分之7、20分之1（原審卷第
　  95-97頁）。
　㈡被上訴人自88年間起占有使用系爭房屋。
　㈢被上訴人、陳敏灼、吳陳敏惠、陳奕安、陳亮瑋曾書立同意
    書，同意將系爭房屋提供予被上訴人居住，由被上訴人全權
    負責管理，並負擔房屋稅、地價稅、水電瓦斯、房屋修繕、
    維修管理等費用，管理使用期限為106年5月19日至109年5月
    19日、109年5月20日至112年5月20日（原審卷第117頁，本
    院卷第59頁、第61頁）。
五、上訴人主張被上訴人未經上訴人同意，逾越其應有部分無權
    占用系爭房屋迄今，受有相當租金之利益，並致上訴人受有
    損害，經調解不成立仍拒不搬離，依民法第959條規定，應
    屬惡意占有人，其得請求被上訴人將系爭房屋騰空遷讓返還
    予上訴人及其他共有人全體，並給付或賠償相當於租金之利
    益或損害，為被上訴人所否認，並以前詞置辯，經查：
　㈠按共有物之管理，除契約另有約定外，應以共有人過半數及
    其應有部分合計過半數之同意行之，但其應有部分合計逾三
    分之二者，其人數不予計算，民法第820條第1項定有明文。
    又共有人不變更共有物之性質，決定其使用收益方法之行為
    ，如：共有物之出租、出借等，乃典型之利用行為，屬民法
    第820條第1項規定管理權能之範圍，應以共有人過半數及其
    應有部分合計過半數之同意行之，如其應有部分合計已逾3
    分之2者，則其人數不予計算，並無民法第819條第2項規定
    之適用。
　㈡上訴人主張其為系爭房屋之共有人，應有部分20分之4，被上
    訴人未經其同意，占有使用系爭房屋迄今，固為被上訴人所
    不爭，並有建物登記謄本在卷可憑（原審卷第95頁）。惟系
    爭房屋為上訴人、被上訴人、陳敏灼、吳陳敏惠、陳奕安、
    陳亮瑋共有，應有部分依序為20分之4、20分之4、20分之2
    、20分之2、20分之7、20分之1，除上訴人外，被上訴人、
    陳敏灼、吳陳敏惠、陳奕安、陳亮瑋曾書立同意書，同意將
    系爭房屋提供予被上訴人居住，由被上訴人全權負責管理，
    並負擔房屋稅、地價稅、水電瓦斯、房屋修繕、維修管理等
    費用，管理使用期限為106年5月19日至109年5月19日、109
    年5月20日至112年5月20日，其應有部分已達5分之4（計算
    式：4/20＋2/20＋2/20＋7/20＋1/20＝16/20＝4/5），有同意書、
    建物登記謄本附卷可佐（原審卷第95-97頁、第117頁，本院
    卷第59頁、第61頁），足見被上訴人占有使用系爭房屋，業
    經系爭房屋共有人應有部分逾3分之2之同意。上訴人雖主張
    陳敏灼等共有人同意被上訴人占有使用系爭房屋，屬共有物
    之處分，依民法第819條第2項規定，應得共有人全體之同意
    ，其並未簽立上開同意書，同意被上訴人占有使用系爭房屋
    ，被上訴人應屬無權占有等語。惟陳敏灼等共有人同意將系
    爭房屋提供予被上訴人居住，由被上訴人全權負責管理，並
    負擔房屋稅、地價稅、水電瓦斯、房屋修繕、維修管理等費
    用，係不變更共有物之性質，決定系爭房屋使用收益方法之
    行為，此一行為為典型共有物之利用行為，其與處分行為相
    異者，在於其等並未移轉系爭房屋之權利或增加其物上負擔
    ，屬管理權能之範圍，依上開說明，並無民法第  819條第2
    項規定之適用。亦即陳敏灼等共有人將系爭房屋提供予被上
    訴人居住，由被上訴人負責管理，屬共有物之管理，應依民
    法第820條第1項規定，以共有人過半數及其應有部分合計過
    半數，或共有人應有部分逾3分之2之同意行之，無須得其餘
    共有人之同意。茲被上訴人占有使用系爭房屋，業經系爭房
    屋共有人應有部分逾3分之2之同意，已如前述，其占有即非
    無正當權源，上訴人主張被上訴人占有使用系爭房屋，應得
    共有人全體之同意，其並未同意被上訴人占有使用系爭房屋
    ，被上訴人應屬無權占有，為無可採。又民法第959條規定
    之惡意占有人係以無權占有為前提，被上訴人占有使用系爭
    房屋既有正當權源，上訴人援引民法第959條規定，主張被
    上訴人經調解不成立仍拒不搬離，應屬惡意占有人，亦無可
    採，併予敘明。
  ㈢綜上所述，被上訴人占有系爭房屋具有正當權源，其占有非
    無法律上之原因，上訴人以被上訴人無權占有系爭房屋為由
    ，依民法第767條第1項前段、第821條、第179條，並追加民
    法第184條第1項前段規定，請求被上訴人將系爭房屋騰空遷
    讓返還予上訴人及其他共有人全體，並給付或賠償相當於租
    金之利益或損害，即屬無據，不應准許。
六、從而，上訴人依民法第767條第1項前段、第821條、第179條
    規定，請求被上訴人將系爭房屋騰空遷讓返還予上訴人及其
    他共有人全體，並給付上訴人9萬6,000元，及自起訴狀繕本
    送達翌日起至清償日止，按週年利率5%計算之利息，暨自起
    訴狀繕本送達翌日起至系爭房屋遷讓返還之日止，按月給付
    上訴人8,000元，及自應為給付之日之翌日起至清償日止，
    按週年利率5%計算之利息，為無理由，不應准許。原審為上
    訴人敗訴之判決，核無不合。上訴意旨指摘原判決不當，求
    予廢棄改判，為無理由，應駁回其上訴。又上訴人於本院就
    金錢給付部分追加依民法第184 條第1 項前段規定為同一請
    求，亦無理由，應併予駁回。
七、被上訴人雖聲請訊問證人吳陳敏惠、陳敏灼、陳奕安，以證
    明其非無權占有等情。然依被上訴人所提之同意書，已足認
    被上訴人占有系爭房屋，業經系爭房屋共有人應有部分逾3
    分之2之同意，其占有非無正當權源，本院自無再予訊問之
    必要。另本件事證已臻明確，兩造其餘攻擊防禦方法及所提
    證據，經審酌，核與本件判決結果不生影響，爰不再逐一論
    列，附此敘明。
八、據上論結，本件上訴及追加之訴均為無理由，依民事訴訟法
    第449條第1項、第78條，判決如主文。
中　　華　　民　　國　　109 　年　　4 　　月　　29　　日
                  民事第十二庭  
                      審判長法  官  陳秀貞
                            法  官  邱景芬
                            法  官  蔡世芳
正本係照原本作成。
不得上訴。
中　　華　　民　　國　　109 　年　　4 　　月　　29　　日
　　　　　　　　　　　　　　書記官  邱品華